【裁判字號】    98,建上,5
【裁判日期】    990622
【裁判案由】    給付工程款
【裁判全文】
臺灣高等法院民事判決                   98年度建上字第5號
    上  訴  人  昱真企業有限公司
    法定代理人  乙○○
    訴訟代理人  王建智律師
    複代理人    蔡家瑋律師
                趙君宜律師
    被上訴人    行政院海岸巡防署海洋巡防總局
    法定代理人  甲○○
    訴訟代理人  李家慶律師
                蕭偉松律師
                陳仕振律師
上列當事人間請求給付工程款事件，上訴人對中華民國97年8月
20日臺灣士林地方法院95年度建字第19號第一審判決提起上訴，
本院於99年6月8日言詞辯論終結，判決如下：
    主      文
上訴駁回。
第二審訴訟費用由上訴人負擔。
    事實及理由
一、上訴人主張：
  (一)被上訴人於民國92年11月14日就編號B92816行政院海岸巡防
    署海洋巡防總局所有17艘35噸級巡防艇（下稱系爭巡防艇）
    更新衛星式羅經案，公開招標，由上訴人以總標價新台幣（
    下同）471萬2,400元得標，兩造並於92年12月4日簽訂系爭
    契約，約定上訴人應於簽約日翌日起7日內開工，工期35日
    曆天內，將履約標的完成施工。嗣上訴人依約於93年1月17
    日完工，依約提供船艏方位、航行資料、船速資料、警報信
    號，並能連接艇上現有兩部雷達（FURUNO廠牌）經緯度及船
    速信號，且驗收時衛星式羅經皆運作正常，則被上訴人依約
    即應付款。詎被上訴人竟另要求測試非系爭契約規格之雷達
    鎖定目標船位功能，但因系爭巡防艇所配置舊型雷達係使用
    舊式AD-100電羅經轉換船艏向信號格式，以致於雷達無法鎖
    定目標，上訴人竟據以拒絕付款。
  (二)被上訴人依約並無義務提供雷達鎖定目標及避碰功能，且被
    上訴人所提供之衛星式羅經設備船艏向信號輸出功能已具備
    並符合NMEA-0183國際信號輸出規格，船上雷達鎖定目標功
    能只須船位及航向信號輸入，即可換算而達成功能，前開問
    題之產生係因系爭巡防艇上原有舊式雷達本身設定之問題，
    應由雷達廠商配合才能解決。而雷達既非上訴人所銷售，且
    上訴人並不知悉被上訴人原有雷達設備之情形，故被上訴人
    將雷達鎖定目標功能列為驗收標準，致驗收未予通過，顯非
    可歸責上訴人之事由。從而被上訴人於93年7月22日以上訴
    人違反契約第11條、第16條約定及政府採購法第101第1項第
    8款及第10款規定為由，解除系爭契約，於法不合。爰依民
    法第199條第1項、第345條、第490條等規定，求為判命被上
    訴人應給付上訴人471萬2,400元本息等語。惟原審為上訴人
    敗訴之判決，上訴人據此提起上訴。並上訴聲明：(一)原判決
    廢棄。(二)被上訴人應給付上訴人471萬2,400元及自95年7 月
    26日起至清償日止，按年利率5%計算之利息。
二、被上訴人則以：
  (一)系爭契約附件一「衛星式電羅經施工方式及規格」第4點載
    明：「所換裝之衛星式羅經之經緯度及船速信號，應能連接
    艇上現有二部雷達（不含自動舵介面連結）」。且系爭契約
    第11條第3項約定：「廠商應就履約標的於驗收時，在本總
    局前述各巡隊指定之海域、平均風力五級以下辦理驗收程序
    ，實地操作雷達功能。」又系爭契約之目的，乃採購新的衛
    星式羅經以取代傳統式電羅經，而原傳統式電羅經得使艦艇
    上雷達發揮之功能，新的衛星式羅經亦應具備之，亦即包含
    雷達鎖定及避碰功能。而具有避碰功能之雷達早已廣為各式
    船舶所使用，且系爭巡防艇係作為緝私及海岸巡防任務之船
    舶，對於雷達避碰及鎖定功能之要求更高，此應為上訴人本
    諸其專業與經驗所得知。況且於採購案開標中及開標後，被
    上訴人均曾詢問上訴人所提供之衛星式羅經是否可連接至系
    爭巡防艇上之雷達並發揮其原有功能，上訴人皆表示肯定。
    此外被上訴人所有之第八（澎湖）海巡隊PP5031巡防艇亦裝
    置「FURUNO」雷達，且上訴人曾維修該巡防艇之電羅經，益
    徵上訴人於投標前即已知悉其所裝設之衛星式羅經，應使系
    爭巡防艇上雷達發揮原有之避碰等功能。故系爭債之本旨在
    於上訴人所安裝之衛星式電羅經，必須提供系爭巡防艇上現
    有雷達所得使用之信號，以發揮雷達之原有全部功能，故系
    爭契約為買賣及承攬之混合契約。
  (二)又依船舶設備規則及系爭契約之規定，系爭衛星式電羅經之
    最重要功能在於提供「船向」信號予雷達等相關助航設備使
    用。但被上訴人所安裝之系爭衛星式電羅經有下列瑕疵：艏
    向訊號並未傳送至主雷達及副雷達致無法鎖定目標、無法與
    ARPA系統相容因此雷達無法鎖定目標等項目，完全不符合債
    之本旨，經被上訴人多次通知補正未果，被上訴人僅得依系
    爭契約第11條第8項第2款、第16條第1項第5款、第9款約定
    、以及民法第227條、第254條規定，於93年7月22日解除系
    爭契約等語，資為抗辯。並答辯聲明：(一)上訴駁回。(二)如受
    不利判決，被上訴人願供擔保，請准宣告免為假執行。
三、兩造不爭執之事項：
  (一)被上訴人於92年11月14日就編號B92816行政院海岸巡防署海
    洋巡防總局35噸級巡防艇17艘更新衛星式羅經案，公開招標
    ，由上訴人以總標價471萬2,400元得標，兩造並於92年12
    月4日簽訂系爭契約，約定給付期限為於簽約日翌日起7日內
    開工，工期35日曆天內，將履約標的完成施工，有公開招標
    公告資料、採購契約影本可稽（見原審卷一第11至27頁）。
  (二)上訴人曾維修被上訴人第八（澎湖）海巡隊PP5031艇之電羅
    經，知悉該艇上所裝置之雷達廠牌為FURUNO。
  (三)兩造於93年1月14日至93年3月26日間辦理驗收，上訴人所給
    付之衛星式電羅經雖可發出「經緯度」、「速度」與「船向
    」訊號，且系爭巡防艇上之雷達螢幕亦可顯示經緯度與船速
    訊號；但系爭巡防艇上之雷達系統無法加以運算發揮鎖定及
    避撞功能，因此雷達系統無法鎖定目標。經被上訴人發函上
    訴人限期改善，仍認無法驗收合格通過，有驗收缺失表、驗
    收紀錄表影本可證（見本院卷第109至132頁）。
  (四)被上訴人於93年7月22日以洋局船字第0930022568號函向上
    訴人為解除系爭契約之意思表示，有被上訴人函影本在卷可
    稽（見原審卷一第56至57頁）。
  (五)被上訴人曾多次協助上訴人與原雷達供應商即訴外人安昌企
    業股份有限公司（下稱安昌公司）取得聯繫，俾利上訴人解
    決問題，並依行政院公共工程委員會申訴審議委員會調解委
    員之指示，邀集上訴人與安昌公司召開協調會議，協議由安
    昌公司代為將上訴人之衛星式電羅經相關資料轉送日本原廠
    尋求解決之道。而日本原廠於94年11月22日回函表示，目前
    並無計劃研發將上訴人之衛星式電羅經輸出訊號即NMEA0183
    轉換成為該廠牌雷達可讀取信號之轉換器之計劃，有日本原
    廠上開回函影本附卷可稽（見原審卷一第75頁）。
四、兩造爭執要點為：上訴人依約所負有之給付義務，是否包括
    使系爭衛星式羅經所輸出之信號，得以使系爭巡防艇上之現
    有雷達系統加以運算並發揮鎖定及避撞功能？被上訴人得否
    解除系爭契約？上訴人得否請求被上訴人給付價金？茲就兩
    造爭點及本院得心證理由分述如下：
  (一)按解釋契約，應於文義上及論理上詳為推求，以探求當事人
    立約時之真意，並通觀契約全文，斟酌訂立契約當時及過去
    之事實、交易上之習慣等其他一切證據資料，本於經驗法則
    及誠信原則，從契約之主要目的及經濟價值作全盤之觀察，
    以為其判斷之基礎，不能徒拘泥字面或截取書據中一二語，
    任意推解致失其真意（最高法院96年度台上字第2631號裁判
    意旨參照）。
  (二)次按衛星式羅經係以接收全球衛星定位系統(GPS)信號，轉
    換為方位指示信號，定出船位所在，且有將羅經艏向資料提
    供至其他助航設備如雷達之設計，以供操船者判讀。而雷達
    則為將電磁磁能量以定向方式發射至空間之中，藉由接收空
    間內存在物體所反射之電波，以計算該物體之方向、高度及
    速度，並探測物體的形狀，有本院準備程序筆錄可稽（見本
    院卷第43頁）。且上訴人亦自認衛星式電羅經乃是為了提供
    船隻本身之經緯度、船速及方向之訊號給雷達，雷達可經由
    上開資料發揮避撞及鎖定功能，有上訴人書狀在卷可按（見
    本院卷第66頁）。
  (三)又依系爭契約附件一「衛星式電羅經施工方式及規格」第3
    點載明：「衛星式電羅經規格……(四)方位追蹤速度……(五)方
    位追蹤分解能力……(六)方位準確度……(七)輸出信號：船艏方
    位、航行資料、船速資料、警報信號。……」均為關於「船
    向」信號之相關事項。至於第4點則僅載明：「所換裝之衛
    星式羅經之經緯度及船速信號，應能連接艇上現有二部雷達
    （不含自動舵介面連結）。」有該附件影本可稽（見原審卷
    一第102頁）。從而上訴人據以主張系爭契約為買賣契約，
    其依約所應給付之衛星式羅經，僅以輸出「經緯度」、「船
    速」及「船向」等三種信號為已足，並使系爭巡防艇上之二
    部雷達系統能接收上開信號並顯示於雷達上即可，不包括進
    一步使雷達系統加以運算並發揮鎖定及避撞功能。但被上訴
    人則否認之，辯稱上訴人給付之衛星式羅經，所輸出之信號
    必須為系爭巡防艇上之雷達系統所能使用，並發揮其原有之
    全部功能，始為符合債之本旨。從而本件爭點即在於上訴人
    依約所負有之給付義務，是否包括使系爭衛星式羅經所輸出
    之信號，得以使系爭巡防艇上之現有雷達系統加以運算並發
    揮鎖定及避撞功能。
  (四)經查本件上訴人所給付系爭衛星式羅經所發出之「經緯度」
    與「船速」二種信號，其格式與系爭巡防艇上現有雷達系統
    之輸入格式相同，固能為該等雷達所接收；但系爭衛星式羅
    經所輸出之「船向」信號則為NMEA-0183格式，與該等雷達
    系統輸入信號格式為AD-10者不同，以致於該等雷達系統無
    法加以運算並發揮鎖定及避撞功能，為兩造所不爭執。上訴
    人雖主張已依約提出給付云云，惟被上訴人招標採購更新衛
    星式羅經，並與上訴人訂立系爭契約之目的，在於汰換傳統
    式電羅經，使系爭巡防艇上雷達發揮原有之功能，故系爭衛
    星式羅經所輸出之信號必須為原有雷達所得使用，否則即完
    全無法達到系爭契約之目的。又依照政府間海事諮詢組織（
    IMCO）決議案A222 (VII)附錄-航海雷達裝備之性能與規格
    第1條規定：「依據第5章第12條規則之需求，雷達設備必須
    能顯示足以防止避碰，及有助於航行之海上其他船舶、障礙
    物、浮標、海岸線及航行標誌等。」有該項附錄節文影本可
    按（見原審卷一第150頁），是據此足證船舶配備雷達之鎖
    定與避撞功能至為重要，攸關船舶航行安全，應屬於雷達必
    須具備之性質。而系爭巡防艇係作為緝私及海岸巡防任務之
    船舶，其對於雷達避碰及鎖定功能顯然應具備更高之要求。
    從而依照系爭契約目的，以及依照海事慣例就船舶雷達之必
    備性質綜合觀察，應認為上訴人所給付系爭衛星式羅經所輸
    出之「經緯度」、「船速」及「船向」等三種信號，皆應使
    系爭巡防艇上之現有雷達系統接收並加以運作，始符合系爭
    買賣契約債之本旨，而能使雷達系統發揮原有之效用。
  (五)又系爭契約第11條第3項規定：「廠商應就履約標的於驗收
    時，在本總局前述各巡隊指定之海域、平均風力五級以下辦
    理驗收程序，實地操作雷達功能。」有該契約影本為證（見
    原審卷一第113頁）。則據此足證上訴人所提供之系爭衛星
    式羅經，即應使系爭巡防艇上之現有雷達系統在實地操作時
    ，得以發揮其原有之全部功能，始得謂為驗收合格。上訴人
    不得因上述系爭契約附件一「衛星式電羅經施工方式及規格
    」第3點、第4點未明文規範應使雷達發揮鎖定及避撞功能，
    即不問系爭巡防艇上之現有雷達輸入信號格式與系爭衛星式
    羅經輸出信號格式不同之情形，而置該等雷達無法發揮原有
    功能於不顧。然嗣經被上訴人發函上訴人限期改善，仍無法
    就系爭衛星式羅經驗收合格，故由系爭契約之主要目的及海
    事慣例為全盤觀察，應認為上訴人所給付之系爭衛星式羅經
    ，無法使用於被上訴人執行海巡任務之系爭巡防艇上，嚴重
    影響被上訴人之海防勤務安全，顯然與系爭契約目的不符。
  (六)且上訴人為經營船舶雷達及衛星導航通訊批發零售之專業廠
    商，其營業項目包括：船舶航海儀器、衛星導航通訊、無線
    通訊系統、GPS/SSB、VHF/UHF及軍警民對講機等，有其負責
    人之名片及公司登記資料影本可稽（見原審卷一151頁、本
    院卷第24頁）。此外上訴人曾於92年3月5日維修被上訴人所
    屬第八（澎湖）海巡隊PP5031艇之故障電羅經，而該艇上所
    裝置之雷達廠牌亦為「FURUNO」，與系爭採購契約中所有巡
    防艇上之雷達廠牌完全相同，有被上訴人提出之相關採購案
    與船舶無線電台執照影本為證（見原審卷一第152至170頁）
    ，並為上訴人所不爭執。則據此足證上訴人於投標前即已知
    悉其所裝設之衛星式羅經，應使巡防艇上雷達發揮原有之鎖
    定與避撞功能，且衡情亦應知悉被上訴人所有巡防艇使用之
    雷達，其輸出入格式並非一定與上訴人所提供之衛星式羅經
    發出之信號格式相容。因此上訴人即有必要於投標前先行了
    解，系爭巡防艇現有配備之雷達系統所得以接收之信號格式
    為何種類型，有無要求新更換之衛星式羅經必須使現有雷達
    發揮原有之鎖定及避撞功能，以便決定是否投標。且當被上
    訴人就系爭標案之相關招標文件並未載明該項規格時，上訴
    人即應向被上訴人請求釋疑。然上訴人既未於投標前向被上
    訴人請求釋疑，則衡諸常情顯然應認為上訴人即得以給付足
    使系爭雷達發揮鎖定與避撞功能之衛星式羅經，上訴人自不
    得於事後再行辯稱被上訴人未於招標文件中載明規格。是上
    訴人此部分所辯，均不足採。
  (七)另被上訴人於94年11月7日與上訴人及雷達供應商即訴外人
    安昌公司協調，上訴人表示因系爭衛星式電羅經信號傳至雷
    達，無法解讀，連接方面需要安昌公司協助，使信號進入雷
    達使用，願意給付合理費用等語，並請安昌公司提供修改系
    爭巡防艇上現有FURUNO廠牌雷達之傳輸信號。但安昌公司則
    表示，要解讀AD-10信號格式內容，可能涉及日本FURUNO公
    司專利及智慧財產權問題等語，有三方協調會議記錄影本在
    卷可稽（見原審卷一第220至223頁）。且上訴人辯稱：而系
    爭契約第14條第4項復約定：「除另有規定外，乙方（即上
    訴人）如在契約使用專利品，或專利性施工方法，或涉及著
    作權時，其有關之專利及著作權益，概由乙方依照有關法令
    處理，其費用亦由乙方負擔。」有該契約影本為憑（見原審
    卷一第20頁反面）。則上訴人交付之系爭衛星式羅經，若欲
    與系爭巡防艇上「FURUNO」雷達相容，涉及日本公司專利及
    智慧財產權部分，亦應由上訴人負責並負擔相關費用。且上
    訴人所更換設置之衛星式羅經應能使系爭巡防艇上之雷達發
    揮功用乃系爭契約約定應有之品質，已如前所述，是上訴人
    未能取得相關傳輸信號之智慧財產權，致無法通過驗收，顯
    屬可歸責於上訴人之事由所致。
  (八)此外政府採購法第42條第1項規定：「機關辦理公開招標或
    選擇性招標，得就資格、規格與價格採取分段開標。」經查
    本件被上訴人就系爭標案為公開招標，係採不分段開標，開
    標時僅審查廠商之「資格」是否符合招標文件之規定，以及
    「價格」是否為最低價且在底價以內，並未審查投標人所提
    供衛星式羅經之「規格」，有投標須知、開標紀錄、上訴人
    之投標資格審查表影本可證（見本院卷第83、85、92至93頁
    ）。從而上訴人雖辯稱其已於開標前，先提供衛星式羅經之
    之規格表予被上訴人審查，明列衛星式電羅經之輸出訊號為
    NMEA-0183，並提出該規格表影本為憑（見本院卷第52至54
    頁）。惟該項規格既不在被上訴人審查之列，即不得據以認
    定上訴人所給付之系爭衛星式羅經合乎債之本旨。
  (九)至於被上訴人認為上訴人違反政府採購法第101條第1項第8
    款、第10款規定，有驗收不合格而情節重大、以及因可歸責
    於上訴人之事由致延誤履約期限之情形，而解除系爭契約，
    上訴人不服而提出異議，復不服被上訴人之異議處理結果，
    而向行政院公共工程委員會提出申訴，經該會判斷結果認為
    ，系爭巡防艇上之雷達不能發揮正常功能，究係上訴人所提
    供之系爭衛星式電羅經不符規範致與系統不相容，或係被上
    訴人原訂招標規範錯誤所致，且有使原雷達FURUNO廠商有壟
    斷之可能；且欲使二者系統相容，復涉及廠商商業機密之問
    題，致上訴人無從改善，其延誤履約期限，顯然不可歸責於
    上訴人，有該委員會採購申訴審議判斷書影本為證（見原審
    卷一第60至69頁）。惟該項判斷書僅表示遲延履約不可歸責
    於上訴人，並未依同法第85條第1項規定指明被上訴人之系
    爭招標案有何違反法令之行為，故據此尚不足以為有利於上
    訴人之認定。
  (十)按系爭契約第11條第7項約定︰「乙方（即上訴人）履約結
    果……經甲方（即被上訴人）初驗或驗收有瑕疵者，甲方得
    定相當期限，要求廠商改善、拆除、重作、退貨或換貨……
    」第11條第8項第2款則約定：「乙方不於前款期限內改正、
    拒絕改正或其瑕疵不能改正，或改正次數逾2次仍未能改正
    者，甲方得採行下列措施之一……(二)終止或解除契約或減少
    契約價金。」有契約影本可證（見原審卷一第19頁反面）。
    經查上訴人所給付之系爭衛星式羅經，既未能使系爭巡防艇
    上之雷達發揮鎖定與避撞之功能，有違債之本旨，經被上訴
    人限期催告仍未能改善，且經被上訴人驗收不合格，已如前
    述，則被上訴人於93年7月22日函知上訴人解除系爭契約，
    自屬合法，上訴人自不得復依系爭契約請求被上訴人給付價
    金。
五、綜上所述，上訴人請求被上訴人給付買賣價金471萬2,400元
    本息，為無理由，不應准許。原審判決上訴人敗訴，核無違
    誤。上訴意旨仍執陳詞，求予廢棄改判，為無理由，應予駁
    回上訴。
六、因本件事證已臻明確，兩造其餘主張、陳述及所提之證據，
    經本院審酌後認與判決結果不生影響，爰不逐一論列，併此
    敘明。
七、據上論結，本件上訴為無理由。依民事訴訟法第449條第1項
    、第78條，判決如主文。
中    華    民    國    99    年    6    月     22    日
                    民事第七庭
                        審判長法  官 鄭三源
                              法  官 魏麗娟
                              法  官 邱  琦
正本係照原本作成。
如不服本判決，應於收受送達後20日內向本院提出上訴書狀，其
未表明上訴理由者，應於提出上訴後20日內向本院補提理由書狀
（均須按他造當事人之人數附繕本）上訴時應提出委任律師或具
有律師資格之人之委任狀；委任有律師資格者，另應附具律師資
格證書及釋明委任人與受任人有民事訴訟法第466條之1第1項但
書或第2項（詳附註）所定關係之釋明文書影本。
中    華    民    國    99    年    6     月    23    日
                              書記官 王敬端
附註：
民事訴訟法第466條之1（第1項、第2項）：
對於第二審判決上訴，上訴人應委任律師為訴訟代理人。但上訴
人或其他法定代理人具有律師資格者，不在此限。
上訴人之配偶、三親等內之血親、二親等內之姻親，或上訴人為
法人、中央或地方機關時，其所屬專任人員具有律師資格並經法
院認為適當者，亦得為第三審訴訟代理人。

司法院資訊處製作；財團法人民間司法改革基金會備份。
